臺灣臺北地方法院民事判決　　　　　　 93年度金簡上字第1號
　　上　訴　人　乙○○
　　　　　　　　甲○○
　 共　　　同
　 訴訟代理人　吳西源律師
　 被上訴人　　富邦證券金融股份有限公司
　 法定代理人　己○○
　 訴訟代理人　戊○○
上列當事人間請求返還融資款事件，上訴人對於中華民國93年4
月7 日本院臺北簡易庭93年度北金簡字第1 號第一審判決提起上
訴，本院於94年1 月5 日言詞辯論終結，判決如下：
    主     文
上訴駁回。
第二審訴訟費用由上訴人連帶負擔。
    事實及理由
一、本件被上訴人經合法通知，未於最後言詞辯論期日到場，核
    無民事訴訟法第386 條所列各款情形，爰依上訴人之聲請，
    由其一造辯論而為判決。
二、本件被上訴人起訴主張：上訴人乙○○於民國86年12月2 日
    向其申請開立信用交易帳戶帳號0000-00000，並以上訴人甲○○為連帶保證人，以從事股票融資信用交易，兩造並訂定
    融資融券契約。上訴人乙○○為買進中鋼構公司股票
    118,000 股，於87年9 月22日、9 月24日、9 月25日、9 月
    28日共向其融資新台幣（下同）5,812,000 元，並提供前揭
    股票作為擔保，惟因該中鋼構公司股票股價下滑致擔保維持
    率不足120 % ，依上開融資融券契約第6 條第1 項約定，上
    訴人乙○○若未依規定補繳差額，其將處分擔保品，如有差
    額應由上訴人乙○○補足。其已通知上訴人補足差額但未獲
    回應，遂於87年11月23日處分擔保品，經扣除相關費用及利
    息後，尚不足3,246,016 元。又上訴人乙○○為買進台芳公
    司股票72,000股，於87年9 月10日向其融資7,182,000 ，並
    提供前開股票作為擔保，然因台芳公司股票於87年11月20日
    暫時停止交易，依上開融資融券契約第1 條約定及被上訴人
    之業務操作辦法，上訴人乙○○應依證券金融事業管理規則
    第19條第1 項第1 款規定償還融資借款，並取回融資買進之
    股票，然上訴人乙○○仍未依約清償。合計上訴人乙○○積
    欠被上訴人10, 428,016 元。上訴人乙○○尚應依上開融資
    融券契約第7 條約定給付融資款利息及違約金。本件先為一
    部請求等情。爰求為命上訴人連帶給付被上訴人200,000 元
    及自87年11月25日起至清償日止，按週年利率9.75% 計算之
    利息，暨自87年11月25日起至清償日止，按上開利率10％計
    算之違約金。並於本院求為駁回上訴。
    上訴人則以：上訴人乙○○並未自行下單或委託他人融資買
    進系爭中鋼構及台芳公司股票，上訴人雖於86年12 月 間經
    協和證券股份有限公司（下稱協和證券公司）營業員丙○○
    之介紹，在被上訴人處開立小額信用融資證券交易帳戶，經
    被上訴人核定為1 級信用交易戶，且上訴人乙○○為領錢方
    便，遂將上開證券交易帳戶之股票交割股款帳戶之印鑑章及
    存簿交由協和證券公司營業員丙○○保管，使上訴人乙○○
    下單賣出股票取回款項時，由丙○○代為提領。上開融資融
    券契約簽立後雖在協和證券公司有小額股票買賣，但因虧損
    甚多，上訴人乙○○於87年5 月間以後即未再委託協和證券
    公司買入股票。上訴人乙○○於87年9 、10月間接到對帳單
    發現有系爭中鋼構及台芳公司股票交易後，強烈要求丙○○
    停止不當行為。故系爭中鋼構及台芳公司股票均非上訴人乙○○所購買。其等股票融資買賣所需之自備款均非上訴人所
    匯入。至被上訴人提出之信用帳戶變更申請書，該申請書之
    簽名非上訴人乙○○所為，印文則係遭他人盜蓋，且該申請
    書未附財力證明，亦未有被上訴人公司之批註章，顯見該變
    更申請書並未生效。又上訴人乙○○並無出借帳戶行為，亦
    未授權他人全權代理買賣股票，更無表見事實足以證明上訴
    人乙○○有出借帳戶之行為，就系爭股票之融資交易自毋庸
    返還融資款之責等語，資為抗辯。而聲明求為駁回被上訴人
    之訴。並於本院求為原判決廢棄，該廢棄部分，被上訴人在
    第一審之訴駁回。
三、被上訴人主張上訴人乙○○於86年12月2 日向其申請開立信
    用交易帳戶帳號0000-00000，並以上訴人甲○○為連帶保證
    人，從事股票融資信用交易，兩造並訂定融資融券契約。上
    訴人乙○○之股票交易帳戶於87年9 月間買進中鋼構公司股
    票118,000 股，被上訴人於87年9 月22日、9 月24日、9 月
    25日、9 月28日共撥款5,812,000 元，使上訴人乙○○上開
    帳戶內之股票交易能順利完成，惟中鋼構公司股票股價下滑
    致擔保維持率不足120%，被上訴人遂依上開融資融券契約第
    6 條第1 項約定通知上訴人乙○○補繳差額，然未獲補繳，
    被上訴人遂於87年11月23日處分擔保品，經扣除相關費用及
    利息後，尚不足3,246,016 元。上訴人乙○○上開股票交易
    帳戶於87年9 月間買進台芳公司股票72,000股，被上訴人為
    完成此部分交易，於87年9 月10日撥款7,182,000 元，台芳
    公司股票於87年11月20日暫時停止交易，上訴人乙○○未依
    證券金融管理規則第19條第1 項規定清償融資款之事實，業
    據提出開立證券信用交易帳戶申請表、信用帳戶變更申請書
    、融資融券契約書、融資賣出報告書及客戶明細帳列印表各
    乙份在卷可查（見原審90年度北調字第20390 號卷第10頁至
    第14頁），並為上訴人所不爭，堪信為真實。至被上訴人主
    張上訴人應給付前開融資款，則為上訴人所否認，並以前開
    情詞置辯。經查：
（一）有價證券融資融券買賣，係以當事人下單後於交割期日，
      自行匯入所為融資款項金額之4 至5 成自備款後，證券金
      融公司即得為撥付融資款項之行為，為兩造所不爭，復有
      融資融券契約書乙份在卷可查（見本院90年度北簡字第
      20380 號卷第12頁）。故被上訴人在上訴人乙○○下單買
      進股票後即可依約撥付融資款。次按臺灣證券交易所股份
      有限公司（下稱臺灣證交所）受託契約準則第4 條第1 項
      至第3 項規定：「證券經紀商必須依據委託人或其代理人
      之書信、電報、電話IC卡或當面委託，方得填印證券交易
      法第87條所規定之委託書承辦之」、「委託人或其代理人
      買賣證券以書信、電報或電話委託者，由證券經紀商受託
      買賣業務人員以書面或電子方式填具委託書、印製買賣委
      託紀錄並簽章」、「代理人須先取得委託人之委任書，方
      得代辦委託買賣及在業務憑證上簽章」，故本人或其代理
      人委託證券經紀商買賣股票，可以書面或言詞之方式委託
      ，本人委託代理人買賣股票部分，始需本人出具委託書。
      查委託人委託證券經紀商買賣股票必須知悉證券交易帳戶
      之號碼，始可使用該客戶之股票交易帳戶，亦經證人丙○○到場證述明確（見本院卷第84頁），故該證券交易帳戶
      號碼應屬個人極為隱私之資料。而上訴人之證券交易帳號
      除上訴人乙○○本身知悉外，其在協和證券公司之營業員
      丙○○亦為知悉，業經證人丙○○證述明確（見本院卷第
      84 頁）。 則丁○○之所以能知悉上訴人乙○○在協和證
      券公司之證券交易帳戶號碼應是上訴人乙○○或丙○○所
      告知。
（二）再證人即協和證券公司營業員丙○○到場證稱：上訴人乙○○於87年5 月間即未下單，87年5 月底至同年6 月底之
      股票買賣，是另一營業員丁○○用上訴人乙○○之帳戶買
      賣股票，上訴人乙○○接到帳單後有向其詢問（見原審90
      年度北簡字第20380 號卷第40頁及本院卷第84頁）等語，
      可見上訴人乙○○已知其上開證券交易帳戶於87年5 月間
      至6 月底有遭使用買賣股票之情況，並經丙○○告知係丁○○所為。又上訴人乙○○知悉丁○○於87年5 月底至6
      月初其上開證券交易帳戶有遭使用買進股票之情況後，從
      未向協和證券公司或被上訴人表示異議，為上訴人所自陳
      （見本院卷第175 頁），且上訴人乙○○交付與丙○○上
      開證券交易帳戶之股票交割股款帳戶之存摺與印鑑章至87
      年10月底至11月間始為取回，亦為上訴人所自陳（見本院
      卷第174 頁），若87年5 月底至6 月初間之交易非經上訴
      人乙○○同意，則因證券交易帳戶已遭他人盜用，上訴人
      乙○○為保障自己之權益，理應在相當期間內即會拿回存
      摺及印鑑章，並就該部分交易對協和證券公司及被上訴人
      表示異議，然上訴人乙○○並未為之，足認上訴人乙○○
      已同意丙○○及丁○○使用其上開證券交易帳戶買進股票
      。再查上訴人乙○○上開證券交易帳戶於87年9 月間買進
      中鋼構及台芳公司股票各118,000 股及72,000股，係由丁○○使用上訴人乙○○之證券交易帳戶所購買，經證人丙○○到場證述明確（見本院90北簡字第20380 號卷第38頁
      及本院卷第84頁），上訴人乙○○既授權丙○○及丁○○
      可使用上開證券交易帳戶，則系爭中鋼構及台芳公司股票
      之買進自屬上訴人乙○○同意使用之範圍，堪認系爭中鋼
      構及台芳公司股票之買進，係經上訴人乙○○同意。又系
      爭中鋼構及台芳公司股票交易已有自備款匯入，為兩造所
      不爭，並有中國信託商業銀行城東分行91年3 月10函附卷
      可查（見本院90年度北簡字第20380 號卷第54頁至59頁）
      ，被上訴人因此匯入融資款以完成股票交易，核與兩造上
      開融資融券契約之約定無違，上訴人乙○○自應依上開融
      資融券契約負清償融資款責任。
（三）證人丙○○雖於本院證稱：其未將上訴人乙○○之證券交
      易帳號告知丁○○，係丁○○自己看到其置放在桌墊下之
      客戶證券交易帳戶資料而得知（見本院卷第84頁）云云。
      然查客戶證券交易帳號既屬個人隱私資料，則丙○○實不
      可能將之置於桌墊下，使之處於相當多數之人均可知悉之
      狀態，且丙○○此部分證言，與其在原審所為其有將上訴
      人乙○○之證券交易帳戶借與丁○○使用（見本院90年度
      北簡字第20380 號卷第38頁至第39頁）不符，難認此部分
      證言係屬真實。再證人丙○○復證稱：上訴人乙○○並未
      授權其或丁○○使用證券交易帳戶，每筆買賣均由上訴人
      乙○○電話委託，且上訴人乙○○於87年5 月間之後即未
      再指示其購買股票，自未購買系爭中鋼構及台芳公司股票
      （見本院90年度北簡字第20380 號卷第38頁至第40頁及本
      院卷第83頁、第85頁）云云。惟查丙○○在原審及本院所
      為證言有所不符，已如前述，且由上訴人乙○○將其上開
      存摺及印鑑章置放在丙○○處可知，上訴人乙○○與丙○○間有相當之信賴關係存在，自難期丙○○所為證言係屬
      真正，自難憑取。
（四）按證券公司受理委託人下單買賣有價證券，僅需委託人以
      書面或言詞為委託，由受託買賣業務人員填製委託單即可
      ，已如前述，故上訴人抗辯依臺灣證券交易所證券經紀商
      受託契約準則第4 條第1 項及第3 項規定，委託證券經紀
      商買賣者委託人必須出具委託書方可，自不足取。上訴人
      又抗辯丙○○及丁○○為證券公司營業員，依證券交易法
      第159 條規定，縱上訴人乙○○有委託丙○○及丁○○為
      買賣，亦屬無效云云。惟按證券交易法第159 條雖規定證
      券經紀商不得接受對有價證券買賣代為決定種類、數量、
      價格或買入、賣出。違者，應依證券交易法第178 條規定
      處120,000 以上600,000 以下之罰鍰。然依證券交易法第
      1 條規定該法之立法目的係在發展國民經濟並保障投資。
      可認證券交易法第159 條規定係屬取締規定，並非效力規
      定，該規定旨在對於違反者課以制裁，以禁止其行為為目
      的，並非介入當事人間之私法法律關係而否認其行為之法
      律上效果為目的。則縱證券經紀商有違反證券交易法第
      159 條規定之情事，並非違反民法第71條規定之法律強制
      或禁止規定，該買賣有價證券之行為仍為有效。又融資買
      賣股票之自備款非必由本人匯入，則縱系爭股票買賣之自
      備款非上訴人所匯入，亦無礙上訴人乙○○下單買進系爭
      中鋼構及台芳公司股票之效力，上訴人抗辯系爭股票交易
      之自備款非其匯入，其毋庸負責，仍不足取。上訴人另抗
      辯其簽立系爭融資融券契約時之信用額度僅為1 級，伊從
      未變更為4 級，被上訴人提出之信用帳戶變更申請書係屬
      偽造云云。然查系爭中鋼構及台芳公司股票既為上訴人乙○○所下單買入，其當會期待該股票能完成交割，上訴人
      乙○○僅給付部分買賣價款，並由被上訴人給付剩餘部分
      之價款，縱被上訴人給付之融資款超逾上訴人乙○○簽立
      上開融資融券契約時之融資額度，應認上訴人乙○○與被
      上訴人合意提高上訴人乙○○之信用交易額度，則不論87
      年8 月19日之信用帳戶變更申請書（見本院90年度北簡字
      第20380 號卷第11頁），其上上訴人乙○○之簽名及印文
      是否真正，均應認上訴人乙○○已同意將信用交易額度升
      級為第4 級，上訴人此部分抗辯，仍無足取。上訴人又抗
      辯系爭融資款於87年間即應清償，然被上訴人延至92年間
      始提起本件訴訟，可見被上訴人知悉系爭「中鋼構」及「
      台芳」公司股票非上訴人乙○○所購買云云。然請求上訴
      人返還融資款既屬被上訴人之權利，則被上訴人於何時行
      使其權利自屬被上訴人之自由，不能以被上訴人請求返還
      融資款之時間即可推認上訴人乙○○未融資買進上開股票
      ，上訴人此部分抗辯，仍無足取。
（五）又查系爭融資融券契約第1 條約定：「甲方（上訴人乙○○）向乙方（被上訴人）融資融券所生權利義務，應依乙
      方融資融券業務操作辦法：：：辦理」；第6 條第1 項、
      第3 項約定：「甲方之融資融券，如未依規定期限清結，
      或未依前條規定補繳融資融券差額．．．乙方均應委託證
      券商在證券市場，處分甲方提供之各項擔保，甲方同意負
      擔各項處分之有關費用，如有任何差額，並負責補足，如
      因市價漲跌異常或其他特殊事故，乙方未能處分時，甲方
      不得因此拒絕清償債務」；第7 條第1 、2 項及3 項後段
      約定：「乙方應向甲方收取之融資利息與融券手續費，及
      應給付甲方之融券賣出價款與保證金利息，其利率與費率
      ，均由乙方訂定，並報請主管機關備查」、「前項利息按
      甲方融資融券成交日後第二營業日迄清償前一日之日數計
      算；利率如經調整時，甲方已融資融券尚未清結部份，乙
      方均自調整之日起按調整後利率計收、計付利息」、「甲
      方如超過規定期限未償還融資，乙方並按核定利率百分之
      十加收違約金」，而被上訴人對一般委託人證券融資基本
      利率，自87年9 月22日起調整為年息百分之9.75（見本院
      90年度北簡字第20380 號卷第15頁之被上訴人87年9 月22
      日（87）富金第296 號函），並為兩造所不爭。次查系爭
      中鋼構及台芳公司股票既是上訴人乙○○分別於87年9 月
      22日、9 月24日、9 月25日、9 月28日及9 月10日融資買
      進，被上訴人並依約撥款5,812,000 元及7,182,000 元，
      使上訴人乙○○上開股票交易能順利完成，惟因中鋼構股
      票股價下滑致擔保維持率不足120%，被上訴人依上開融資
      融券契約第6 條第1 項約定通知上訴人乙○○補繳差額，
      然未依約補繳，被上訴人遂於87年11月23日處分擔保品，
      經扣除相關費用及利息後，尚不足3,246,016 元。又台芳
      公司股票於87年11月20日暫時停止交易，則依上開融資融
      券契約第1 條及證券金融管理規則第19條第1 項第1款 約
      定，上訴人乙○○應清償融資款，然迄未清償。合計上訴
      人乙○○積欠被上訴人10, 428,016 元及自87年11月25日
      起至清償日止，按週年利率9.75% 計算之法定遲延利息，
      暨按上開利率10% 計算之違約金。上訴人甲○○既擔任上
      訴人乙○○之連帶保證人，自應依約負連帶給付責任。
四、綜上所述，被上訴人就本件為一部請求，請求上訴人連帶給
    付200,000 元及自87年11月25日起至清償日止，按週年利率
    9.75% 計算之法定遲延利息，暨按上開利率10% 計算之違約
    金，洵屬有據，應予准許。從而，原審所為上訴人敗訴之判
    決，並無不合。上訴論旨指摘原判決不當，求予廢棄改判，
    為無理由。
五、至兩造其餘之攻擊或防禦方法，及未經援用之證據，經本院
    斟酌後，認為均不足以影響本判決之結果，自無一一詳予論
    駁之必要，併此敘明。
六、據上論結，本件上訴為無理由，依民事訴訟法第436 條之1
    第3 項、第449 條第1 項、第78條、第85條第2 項，判決如
    主文。
中　　華　　民　　國　　94　　年　　1 　　月　　19　　日
                    民事第三庭 審判長 法　官　張靜女
                                      法　官　林振芳
                                      法　官　黃書苑
右為正本係照原本作成。
本判決不得上訴。
中　　華　　民　　國　　94　　年　　1 　　月　　19　　日
                                      書記官  趙郁涵
